臺灣高等法院刑事判決
110年度上訴字第903號
上  訴  人  臺灣士林地方檢察署檢察官
被      告  洪子翔


            周正傑


            王昱晧



            劉乃聞


            詹博淵



上列上訴人因被告等妨害秩序案件，不服臺灣士林地方法院109
年度訴字第311號，中華民國109年10月22日第一審判決（起訴案
號：臺灣士林地方檢察署109年度少連偵字第58號），提起上訴
，本院判決如下：
    主  文
上訴駁回。
    理  由
一、公訴意旨略以：被告丙○○、乙○○、甲○○、丁○○、戊○○為朋友
    ，於民國109年3月22日凌晨2時許，在新北市○○區○○路000號
    之好樂迪KTV飲酒唱歌之際，被告丙○○與友人廖○傑前往上址
    公共場所或公眾得出入之好樂迪KTV2樓走廊，適少年林○翔
    （91年9月生，真實姓名年籍詳卷）與友人準備結帳離去，
    因林○翔向丙○○嗆聲「看三小（臺語）」，2人發生口角，林
    ○翔遂持手中彈簧刀攻擊被告丙○○頭部（林○翔所涉傷害被告
    丙○○、甲○○犯行，另經原審少年法庭以109年度少護字第316
    號、第317號、第318 號、第319號處以感化教育之保護處分
    ），2人發生推擠扭打，廖○傑見狀進包廂內告知其他人上揭
    情形，被告乙○○、甲○○、丁○○、戊○○即衝出包廂，與被告丙○○共同基於妨害秩序之犯意聯絡，在上開公眾得出入之好樂
    迪KTV走廊及樓梯間，以徒手推倒、揮拳、腳踹林○翔之方式
    施強暴行為，達妨害該處秩序安寧之程度，致林○翔頭部、
    臉部受有傷害（傷害部分未據告訴），因認被告5人所為，
    均係犯刑法第150條第1項後段在公眾得出入之場所聚集三人
    以上，下手實施強暴之妨害秩序罪嫌等語。
二、按犯罪事實應依證據認定之，無證據不得認定犯罪事實；不
    能證明被告犯罪或其行為不罰者應諭知無罪之判決。刑事訴
    訟法第154條第2項及第301條第1項分別定有明文。又事實之
    認定應憑證據，如未能發現相當證據，或證據不足以證明，
    即不能以推測或擬制之方法，以為裁判基礎。而認定犯罪事
    實所憑之證據，包括直接證據與間接證據。無論直接或間接
    證據，其為訴訟上之證明，須於通常一般之人均不致有所懷
    疑，可得確信其為真實之程度者，始可據為有罪之認定（最
    高法院76年台上字第4986號判例意旨參照）；又刑法妨害秩
    序罪章之第150條業於109年1月15日修正公布，並自同年月1
    7日生效施行，本次修法理由略以：「㈠修正原「公然聚眾」
    要件（理由同刑法第149條之修正理由：⑴隨著科技進步，透
    過社群通訊軟體〈如LINE、微信、網路直播等〉進行串連集結
    ，時間快速、人數眾多且流動性高，不易先期預防，致使此
    等以多數人犯妨害秩序案件規模擴大，亦容易傷及無辜。惟
    原條文中之『公然聚眾』，司法實務認為必須於『公然』之狀態
    下聚集多數人，始足當之；亦有實務見解認為，『聚眾』係指
    參與之多數人有隨時可以增加之狀況，若參與之人均係事前
    約定，人數既已確定，便無隨時可以增加之狀況，自與聚眾
    之情形不合〈最高法院28年上字第621號、92年度台上字第51
    92號判決參照〉。此等見解範圍均過於限縮，學說上多有批
    評，也無法因應當前社會之需求。爰將本條〈指第149條〉前
    段修正為『在公共場所或公眾得出入之場所』有『聚集』之行為
    為構成要件，亦即行為不論其在何處、以何種聯絡方式〈包
    括上述社群通訊軟體〉聚集，其係在遠端或當場為之，均為
    本條之聚集行為，且包括自動與被動聚集之情形，亦不論是
    否係事前約定或臨時起意者均屬之。因上開行為對於社會治
    安與秩序，均易造成危害，爰修正其構成要件，以符實需。
    ⑵為免聚集多少人始屬『聚眾』在適用上有所疑義，爰參酌組
    織犯罪防制條例第2條第1項及其於106年4月19日修正之立法
    理由，認三人以上在公共場所或公眾得出入之場所實施強暴
    脅迫，就人民安寧之影響及對公共秩序已有顯著危害，是將
    聚集之人數明定為三人以上，不受限於須隨時可以增加之情
    形，以臻明確）倘三人以上，在公共場所或公眾得出入之場
    所聚集，進而實行強暴脅迫（例如：鬥毆、毀損或恐嚇等行
    為）者，不論是對於特定人或不特定人為之，已造成公眾或
    他人之危害、恐懼不安，應即該當犯罪成立之構成要件，以
    符保護社會治安之刑法功能。㈡實務見解有認本條之妨害秩
    序罪，須有妨害秩序之故意，始與該條之罪質相符，如公然
    聚眾施強暴脅迫，其目的係在另犯他罪，並非意圖妨害秩序
    ，除應成立其他相當罪名外，不能論以妨害秩序罪（最高法
    院31年上字第1513號、28年上字第3428號判決參照）。然本
    罪重在安寧秩序之維持，若其聚眾施強暴脅迫之目的在犯他
    罪，固得依他罪處罰，若行為人就本罪之構成要件行為有所
    認識而仍為本罪構成要件之行為，自仍應構成本罪，予以處
    罰」。可知本罪之成立以在為構成要件行為之時，具有對於
    構成要件之認識為要。則除行為人需有在公共場所或公眾得
    出入之場所聚集三人以上施強暴脅迫之行為外，於聚集時即
    需對將實施強暴脅迫有所認識，方足構成本罪。　　
三、公訴人認被告丙○○、乙○○、甲○○、丁○○、戊○○等5人（以下
    簡稱被告5人）涉犯刑法第150條第1項後段在公眾得出入之
    場所聚集三人以上下手實施強暴罪嫌，無非係以被告5人之
    供述、證人林○翔、羅○毅、廖○傑、丙○○之姊洪○寧、高○豪
    之證述、案發監視器錄影光碟暨檢察官勘驗筆錄、新北市政
    府警察局汐止分局扣押筆錄、扣押物品清單、丙○○、甲○○之
    汐止國泰綜合醫院109年3月22日診斷證明書等件為其主要論
    據。
四、訊據被告5人固坦承有在起訴書所載時地下手實施強暴，惟
    均否認有何妨害秩序犯行，被告丙○○辯稱：當天是林○翔對
    我說看什麼看，再拿刀戳我的頭，我才還手，目的是要保護
    我自己，而且當時我們大家都要出包廂了，因為發生衝突的
    地點是從包廂到樓梯間的必經之路，大家要離開的時候看到
    發生衝突就過來了；惹事的是對方不是我，我沒有妨害秩序
    的意思，我頭流血，其他人出手保護我等語。被告甲○○辯稱
    ：當天我出了包廂看到丙○○被林○翔拿刀子捅，我就架住林○
    翔；對方有拿刀，我是保護朋友，沒有妨害秩序的意思等語
    。被告乙○○辯稱：對方有拿刀子，總不能站在那邊沒有人去
    抓他，我覺得我只是保護我的朋友，沒有妨害秩序的意思等
    語。被告戊○○、丁○○均辯稱：對方有拿刀，我是保護朋友，
    沒有妨害秩序的意思等語。經查：　　
㈠被告5人於起訴書所載時間，在好樂迪KTV2樓走廊及樓梯間，對
  林○翔下手實施強暴等情，業據被告5人於偵查、原審坦承不諱
  （見109年度少連偵字第58號卷第251頁、原審109年度訴字第3
  11號卷第45至46頁、第94至95頁），並經證人林○翔於警詢及
  偵查（見少連偵卷第17頁、第331頁）、證人羅○毅（見少連偵
  卷第72至74頁）、廖○傑（見少連偵卷第82頁）、洪○寧（見少
  連偵卷第90至91頁）、高○豪（見少連偵卷第100頁）於警詢分
  別證述在卷，復經原審勘驗現場監視器錄影，製成勘驗筆錄（
  見原審訴字卷第55至58頁）在卷可參，及現場監視器畫面擷圖
  （見少連偵卷第21頁、第289至319頁、第345頁）附卷可稽，
  且丙○○、甲○○、林○翔因於上開時地衝突成傷，有其等診斷證
  明書（見少連偵卷第137至141頁）存卷可考，足見被告5人上
  開供述與事實相符。案發之好樂迪KTV 2樓走廊及樓梯間核屬
  特定多數人或不特定之人於一定時段得進出之場所，而屬「公
  眾得出入之場所」，則被告5人在公眾得出入之場所實行強暴
  之事實，固堪認定。
㈡然查被告丙○○與少年林○翔發生口角，被告丙○○抓住少年林○翔
  之衣領，少年林○翔遂持手中彈簧刀攻擊被告丙○○頭部成傷等
  情，業經證人林○翔於警詢時證稱：我邊說邊靠近他（丙○○）
  ，接著他就突然扯我衣領，把我的衣領拉破，我就用彈簧刀尾
  部擊破器敲他的頭等語（見少連偵卷第16至17頁），暨原審勘
  驗現場監視錄影結果顯示：「林○翔向丙○○走去，右手握拳，
  拳頭中間有一細長物體（見少連偵卷第291頁上方），丙○○先
  抓住林○翔之衣領後，林○翔倒退一步，舉起握有上開細長物體
  之右拳，朝丙○○左後腦揮擊數下（見少連偵卷第259至第291頁
  ）」（見原審訴字卷第55至56頁），並有丙○○之汐止國泰綜合
  醫院診斷證明書（見少連偵卷第139頁）附卷可稽，復經警扣
  得林○翔之彈簧刀1把可佐（見少連偵卷第103至107頁扣押筆錄
  及扣押物品目錄表)；又證人廖○傑於警詢時證稱：我當時跟丙○○去好樂迪KTV1樓拿汽車鑰匙，回到2樓時丙○○與對方互看，
  發生口角衝突，對方朝丙○○走過來的時候，我就進入201包廂
  找人出來幫忙勸架，出來的時候我已經看到丙○○頭部流血，我
  們雙方就打起來了等語（見少連偵卷第82頁）；被告乙○○於警
  詢中供稱：當時唱到一半有朋友進來說我們包廂的人跟其他包
  廂的人起了衝突，我們5、6個人就衝出去，看到丙○○臉上都是
  血並說林○翔打他，因為我看到林○翔手持刀子，就上前毆打林
  ○翔等語（見少連偵卷第32頁）；被告丁○○於警詢中供稱：唱
  歌時突然有一個朋友走進包廂，說甲○○、丙○○被刀子捅，包廂
  所有人聽到就衝出去，看見對方拿刀子指著我們，就把他刀子
  搶下來等語（見少連偵卷第52頁）；被告戊○○於警詢中供稱：
  當時我在201包廂唱歌，有朋友進來說外面在吵架，我跟著出
  包廂查看並攔阻對方，當我在攔阻對方的時候，我看到對方手
  中有拿刀，因此我就動手打對方身體等語（見少連偵卷第62頁
  ）；被告甲○○則於警詢中供稱：當時我看到自己包廂有人跑出
  去，我就跟著跑出去，就看到包廂外有一名黑衣男子在打丙○○
  ，我就架住那名黑衣男子往樓梯間推過去等語（見少連偵卷第
  42頁），綜上各情勾稽，可見被告乙○○、戊○○、丁○○係因證人
  廖○傑稱被告丙○○與人發生衝突找人幫忙勸架方前往案發地點
  ；被告甲○○則係跟隨他人前往現場；彼等均係因同行友人與他
  人間之偶然衝突前往關心，已難遽謂係本於在公眾得出入之場
  所聚集三人以上施強暴之犯意而為本案犯行。況彼等嗣至現場
  時，見林○翔持刀，丙○○並已成傷，方有上前架住、毆打林○翔
  之舉，自難謂被告乙○○、甲○○、戊○○、丁○○於為向案發現場聚
  集之行為時，已有將實施強暴脅迫之認識。再被告丙○○係於與
  林○翔發生衝突時即已在場，斯時被告乙○○、甲○○、戊○○、丁○○均未到場等情，業經原審勘驗現場監視器錄影明確（見原審
  訴字卷第55頁）；而被告乙○○、甲○○、戊○○、丁○○係因證人廖
  ○傑通知到場，亦非被告丙○○所邀集，則難認被告丙○○有何知
  悉將實施強暴脅迫而被動在現場聚集，或主動聚集被告乙○○等
  人以實施強暴脅迫之情。
㈢綜上，依本案事證，被告5人主觀上是否具聚集妨害秩序之犯意
  ，尚有相當之合理懷疑存在；依罪證有疑利歸被告原則，本案
  尚難遽認被告5人所為構成公訴意旨所指在公眾得出入之場所
  聚集三人以上，下手實施強暴之妨害秩序犯行，即屬不能證明
  被告犯罪，自應為無罪之諭知。
五、駁回上訴之理由
㈠檢察官上訴意旨略以：原審以現場監視器錄影顯示，被告丙○○
  與林○翔發生肢體衝突後，於109年3月22日凌晨2時8分45秒許
  被告乙○○、戊○○、丁○○、甲○○等人方至案發地點加入發生肢體
  衝突，而於同日凌晨2時9分30秒許時，員警即到場阻止繼續衝
  突，被告5人與對方衝突過程前後歷時未達1分鐘，並未波及其
  他人為由而諭知被告等人被訴妨害秩序無罪，固非無見。惟查
  案發地點之好樂迪KTV佔地寬廣，每一樓層所設包廂數量非少
  ，包廂內縱或設有廁所，數量通常僅有1個，在人數較多之情
  況下經常不敷使用，且結帳櫃檯亦不在包廂內，如有抽煙習慣
  者，更是經常需要走動至包廂外，始為常態，本件被告等人激
  烈肢體衝突時之音量非小，衡情一般人欲步出包廂時，如果聽
  聞該等衝突音量，為避免遭波及，豈敢照常步出，是原審以現
  場監視器錄影顯示衝突現場未見有人因被告5人實施強暴而走
  避躲閃之情事，認定未達產生社會安寧秩序之危害或使公眾因
  而恐懼不安之程度，應有誤會。又監視器有其死角，並非全部
  樓層空間均在其拍攝範圍內，何能以監視器錄影畫面未見有人
  走避即謂未達產生社會安寧秩序之危害或使公眾因而恐懼不安
  之程度? 原審判決認事用法既有上述不備之處，自難認原判決
  妥適，請撤銷原判決，另為適當之判決，爰依法提起上訴等語
  。　　　　　
㈡然被告5人以前詞否認主觀上具妨害秩序犯意之主張已動搖檢察
  官起訴被告5人妨害秩序之犯行，業經原審判決論述，並經本
  院補充說明如前，檢察官所舉證據及卷內資料，業經逐一調查
  ，仍未能獲被告5人有罪之確切心證，本案尚有合理懷疑存在
  ，無從確信被告5人有妨害秩序之犯意，基於罪疑唯輕原則，
  自應為有利被告之認定；原審認不足以證明被告5人有公訴意
  旨所指犯罪，而為無罪諭知，結論尚無不合；檢察官執上開理
  由提起上訴，所舉證據仍不足以證明被告5人犯妨害秩序罪，
  尚難說服本院推翻原判決，另為不利於被告之認定，其上訴無
  理由，應予駁回。　　　
據上論斷，應依刑事訴訟法第368條，判決如主文。
本案經檢察官陳貞卉提起公訴，檢察官郭季青提起上訴，檢察官
孫治遠到庭執行職務。
中　　華　　民　　國　　110 　年　　8 　　月　　26　　日
                  刑事第十八庭  審判長法  官  何俏美
                                      法  官  陳海寧
                                      法  官  葉乃瑋
以上正本證明與原本無異。
檢察官如不服本判決，應於收受送達後20日內向本院提出上訴書
狀，惟須受刑事妥速審判法第9條限制。其未敘述上訴之理由者
，並得於提起上訴後20日內向本院補提理由書(均須按他造當事
人之人數附繕本)「切勿逕送上級法院」。
刑事妥速審判法第9條：
除前條情形外，第二審法院維持第一審所為無罪判決，提起上訴
之理由，以下列事項為限：
一、判決所適用之法令牴觸憲法。
二、判決違背司法院解釋。
三、判決違背判例。
刑事訴訟法第 377 條至第 379 條、第 393 條第 1 款之規定，
於前項案件之審理，不適用之。
被告不得上訴。
                                      書記官  程欣怡
中　　華　　民　　國　　110 　年　　8 　　月　　26　　日